【裁判字號】    95,上,183
【裁判日期】    950905
【裁判案由】    拆屋還地
【裁判全文】
臺灣高等法院臺中分院民事判決           95年度上字第183號
上  訴  人  乙○○
兼  訴  訟
代  理  人  丙  ○
被 上 訴人  台中縣大肚鄉公所
法定代理人  甲○○
訴訟代理人  張繼準律師
複 代 理人  黃琪雅律師
上列當事人間請求拆屋還地事件，上訴人對於中華民國95年1月1
1日臺灣臺中地方法院94年度訴字第1822號第一審判決提起上訴
，本院於95年8月22日言詞辯論終結，判決如下：
    主  文
上訴駁回。
第二審訴訟費用由上訴人負擔。
    事實及理由
一、被上訴人起訴主張：坐落台中縣大肚鄉○○段744、745地號
    土地係大肚鄉所有，被上訴人係管理權人，惟上訴人乙○○
    所有建號第638號之部分建物（以下簡稱為系爭建物），無
    權占用上開土地如原判決附圖所示B部分面積49.96平方公尺
    、C部分71.72平方公尺，而上訴人丙○係系爭建物之占用人
    ，上訴人乙○○曾於94年5月6日向台中縣清水地政事務所申
    請時效取得地上權登記，亦經該所駁回，上訴人乙○○並非
    以行使地上權之意思而占有上開土地，自無法登記取得地上
    權，爰本於管理權人地位為所有權人行使所有物返還請求權
    ，提起本訴，訴請上訴人乙○○應拆除占用被上訴人上開土
    地之系爭建物，並將土地回復原狀返還被上訴人，上訴人丙
    ○應自系爭建物內遷出等語。
二、上訴人則辯以：638號建物係上訴人丙○之父訴外人張慶於
    日據時期向他人購買，嗣於55年1月18日贈與上訴人丙○，
    上訴人丙○再於89年3月31日贈與長子張靖岳、及次子張肇
    欣各1/2，嗣張靖岳及張肇欣於92年6月9日贈與其妹即上訴
    人乙○○。上開744地號土地原係大肚鄉所有，於64年間贈
    與中國國民黨，而該黨再於92年7月24日回贈大肚鄉○○○
    段745地號土地係於74年1月9日自744地號土地分割出來，分
    割時國民黨民眾服務站就口頭告知上訴人丙○，系爭建物佔
    用到上開土地，上訴人丙○即以地上權意思占用上開土地，
    而上訴人乙○○自61年8月31日出生，即居住於系爭建物內
    達33年之久，且於73年10月17日萌生擁有該建物全部權益之
    意，並經上訴人丙○同意，公然、和平、善意，持續不間斷
    使用系爭建物占用之上開土地，已達20年以上，上訴人之時
    效期間應合併計算，上訴人乙○○已因時效而取得上開土地
    之地上權等語。
三、上訴人乙○○以上開辯解之事由，於原審提起反訴，訴請確
    認上訴人乙○○就上開744地號土地如原判決附圖所示Ｂ部
    分面積49.96平方公尺、及同段745地號土地如附圖所示Ｃ部
    分71.72平方公尺之地上權登記請求權存在，被上訴人應容
    忍其辦理地上權登記等語。
四、原審判決：
    (一)上訴人乙○○應將坐落台中縣大肚鄉○○段744地號土地
      上如原判決附圖所示Ｂ部分面積49.96平方公尺、及同段
      745地號土地上如附圖所示Ｃ部分71.72平方公尺之建物拆
      除，並將土地回復原狀後，將土地返還被上訴人；上訴人
      丙○應自前項建物內遷出。
    (二)上訴人乙○○之反訴駁回。
    至原判決另命原審被告陳信發應將同段745地號土地上如原
    判決附圖所示Ｄ部分建物拆除，並命返還該部分土地；及原
    審被告陳德明應自該項建物內遷出部分，因未據其等聲明不
    服，此部分已告確定，不在本院審酌範圍，附此敘明。
五、上訴人不服原判決，提起本件上訴，於本院聲明，求為判決
    ：
    (一)原判決廢棄。
    (二)被上訴人在第一審之訴駁回。
    (三)確認上訴人乙○○所有系爭建物坐落在上開744地號土地
      、B部分面積49.96平方公尺；754地號土地、C部分面積71
      .72 平方公尺，有地上權之登記請求權，被上訴人應容忍
      為地上權登記。
    並補充陳述稱：
    上訴人乙○○所有系爭建物，占用由被上訴人管理之上開土
    地部分，源自上訴人丙○於74年1月8日因上開自治段744地
    號土地分割出同段745地號土地之前，即獲中國國民黨大肚
    鄉民眾服務站、及大肚鄉公所人員口頭告知，是上訴人丙○
    自知道系爭建物占用上開土地時起，即以行使地上權之意思
    占用，且公然、和平、持續不間斷的使用上開占用部分之土
    地，有中國國民黨大肚鄉民眾服務站退休人員林月薰到庭作
    證，足見；系爭建物並非基於承租、侵權行為、或越界等語
    。
六、被上訴人於本院聲明，求為判決：上訴駁回。
    並補充陳述稱：
    (一)上訴人乙○○所有之系爭建物，係上訴人丙○之父張慶向
      他人所購買，於55年贈與丙○，嗣丙○贈與張靖岳、張肇
      欣各1/2，復由張靖岳與張肇欣贈與上訴人乙○○，上訴
      人就上開事實，並未提出證據，足證自系爭建物興建之始
      ，至上訴人乙○○受讓止，歷任占有人是否以行使地上權
      之意思而占用上開土地，無從得知，故上訴人主張時效取
      得地上權登記請求權，即屬無據。
    (二)上訴人丙○雖辯以：其於74年1月8日上開土地分割時，因
      其所有766地號土地與745地號土地相鄰，其於上開土地分
      割前，即已由中國國民黨、及大肚鄉公所人員之告知，其
      自斯時起即以行使地上權之意思而占用上開土地云云，惟
      相鄰土地之所有人，無法律上之權源而占用他人土地，占
      有人非必基於以行使地上權之意思而占有，尚須由主張此
      事實之占有人舉證證明之，惟上訴人丙○上開主張占用土
      地與其所有土地相鄰之事實，尚不足為有以行使地上權之
      意思而占用上開土地之認定依據。又上訴人乙○○就上開
      土地主張時效取得地上權之行政訴訟，業經台中高等行政
      法院以95年度訴字第176號判決駁回，駁回理由認為：638
      號建物所坐落於744號、745號及746號之3筆土地，於84年
      實施地籍圖重測時，84年12月7日經各土地所有權人到場
      指界，雙方指界不一致，致生界址糾紛，嗣經臺中縣政府
      不動產糾紛調處委員會於93年9月13日仲裁結果：「以參
      舊籍圖逕行施測為界。」，而丙○當時曾到場指界主張土
      地界址應以該638號建物之圍牆為界，有該辦理地籍重測
      時之地籍調查表附原處分卷，亦有台中高等行政法院95年
      度訴字第176號判決書可稽。上訴人丙○於系爭土地地籍
      圖重測時，既就746地號土地指界主張應以圍牆為界，而
      認系爭建物所占用之744、745地號土地應納入746地號土
      地範圍內，亦即認該占用上開土地部分係在其所有之746
      地號土地範圍內。足見；上訴人丙○於84年指界當時，仍
      係以所有之意思使用上開土地，自無以行使地上權之意思
      ，益證證人林月薰於鈞院之證述與事實不符，要難採信等
      語。
七、查被上訴人主張上開土地係大肚鄉所有，被上訴人為管理權
    人，惟上訴人乙○○所有之系爭建物占用上開土地如原判決
    附圖所示B部分面積49.96平方公尺、及C部分面積71.72平方
    公尺，上訴人丙○則占有系爭建物居住使用等事實，業據被
    上訴人提出土地登記謄本為證，並經原審履勘現場並囑託台
    中縣清水地政事務所派員測量屬實，製有履勘筆錄、及鑑定
    成果圖在卷可稽，復為上訴人所不爭執，堪信被上訴人上開
    部分之主張為真實。惟被上訴人主張上訴人乙○○所有系爭
    建物占用上開土地，及上訴人丙○占用系爭建物居住使用，
    並無任何合法權源，被上訴人本於物上請求權法律關係，自
    得請求拆屋還地等情，則為上訴人所否認，並辯以：上訴人
    乙○○占用上開土地之時效期間，與上訴人丙○前占用上開
    土地之期間合併計算，已因時效取得上開土地地上權登記請
    求權，上訴人並非無權占有，並提起反訴，訴請確認上訴人
    乙○○所有系爭建物對上開土地有地上權之登記請求權，被
    上訴人應容忍其為地上權登記等語。
八、按地上權者，謂以在他人土地上有建築物，或其他工作物、
    或竹木為目的而使用其土地之權。民法第832條定有明文。
    又地上權為物權，主張取得時效者須以行使地上權之意思而
    占有，若依其所由發生之事實之性質，無行使地上權之意思
    者，非有變為以行使地上權之意思而占有之情事，其取得時
    效，不能同時進行（最高法院64年台上字第2552號判例意旨
    參照）。是依時效取得地上權，須以行使地上權之意思而占
    有他人土地，即以在他人土地有建築物、或其他工作物，或
    竹木為目的之意思而占有他人之土地，並非占有他人土地即
    可依時效取得地上權，占有他人之土地，若非以行使地上權
    之意思，應至占有人變更以行使地上權之意思，始能起算取
    得時效之期間。又主張因時效取得地上權者，依民法第772
    條準用同法第769條或第770條之規定，須以行使地上權之意
    思而占有他人之土地，經過一定之期間，始得請求登記為地
    上權人，此項意思依民法第944條第1項之規定既不在推定之
    列，故須由占有人負證明之責，因占有他人之土地使用者，
    有可能係以行使地上權之意思占有、亦有可能係無權占用、
    也有可能僅係單純之使用土地，而無任何行使權利之意思。
    是占有土地之人，尚不得僅憑占有之事實，主張其占有即係
    以行使地上權之意思為之（最高法院87年台上字第1284號、
    同院83年台上字第2254號判決意旨參照）。經查：
  (一)上訴人乙○○既主張其所有之系爭建物，占用被上訴人管理
    之上開土地，其係基於行使地上權之意思，自應由其負舉証
    責任。上訴人固係以上訴人丙○於74年1月8日因上開土地由
    自治段744地號土地分割出同段745地號土地前，即獲中國國
    民黨大肚鄉民眾服務站、及大肚鄉公所人員口頭告知，上訴
    人丙○自該時起即以行使地上權之意思占用，且公然、和平
    、持續不間斷的使用上開土地，有中國國民黨大肚鄉民眾服
    務站退休人員林月薰可證。惟查：本院於95年6月8日準備程
    序中向上訴人闡明其主張有以行使地上權之意思，占用上開
    土地，須提出積極事證以資證明，上訴人則以其於74年1月9
    日辦理土地分割測量時，中國國民黨、及鄉公所已明知其有
    占有上開土地，已足夠證明其有行使地上權之意思，迄今已
    經過二十幾年，其已無法找出証人等語（見本院卷第71 頁
    反面）。惟占有他人之土地使用，僅係事實之狀態，揆諸上
    開見解，尚非能証明有以行使地上權之意思而占用，上訴人
    以其占用上開土地，認已足夠證明其有行使地上權之意思云
    云，自無足取；又上訴人已陳稱事隔二十多年，無法找到証
    人，惟卻於95年7月6日偕同証人即中國國民黨大肚民眾服務
    站退休職員林月薰到庭，証人林月薰雖於本院結證稱：「我
    於74年間擔任幹事，負責對外民意工作，土地分割時發現丙
    ○占用到民眾服務站的土地，當時有告訴丙○，丙○有告訴
    民眾服務站說他有地上權，．．．土地分割時很多人都有到
    外面去看，當時不是我向丙○說他有占用到土地，是我們裡
    面別人向他講的，這個工作不是我負責的，．．．丙○當時
    係向當場民眾服務站、鄉公所、及地政事務所的人表明他有
    地上權」等語（見本院卷第94至96頁)，按証人林月薰當時
    既非該民眾服務站負責上開土地測量分割事宜之承辦人員，
    而僅係土地測量時在現場觀看之人，何能清楚記憶二十多年
    前之事，況地上權一詞又為法律用語，一般人甚少知曉，証
    人林月薰經本院詢問何謂地上權時，亦稱：即在土地上有房
    屋之意，堪認証人林月薰並未真正瞭解地上權之法律上意義
    ，則其何能記憶上訴人於當時確係向民眾服務站人員陳稱有
    地上權一節，足見；証人林月薰係應上訴人要求出庭附合上
    訴人說詞，証人上開之証詞，顯不足採信，自無法為上訴人
    係基於行使地上權之意思而占用上開土地之有利認定。
  (二)又查上訴人丙○所有坐落同段746地號土地，與上開744、74
    5地號土地相鄰，於84年間實施地籍圖重測時，於84年12月7
    日經各土地所有權人到場指界，因雙方指界不一致，致生界
    址糾紛，上訴人丙○於當時曾到場指界，主張其土地界址應
    以系爭建物之圍牆為界等語，業經台中高等行政法院95年度
    訴字第176號判決認定在案，有該判決書在卷可稽（見本院
    卷第105至109頁）。上訴人丙○既於上開土地地籍圖重測時
    ，主張其所有之同段746地號土地之界限，應以該圍牆為界
    ，並非以其係基於地上權之意思占用圍牆內之土地，而逕主
    張其土地界址應以系爭建物之圍牆為界，足徵其主觀上已將
    系爭建物所占用上開土地部分，認為其所有，而以所有之意
    思占有使用上開土地，即係以行使所有權之意思，並非以行
    使地上權之意思而占用上開土地，至為明顯。
九、綜上所述；上訴人乙○○所有系爭建物占用上開土地，尚乏
    積極事証足以証明上訴人自始即以地上權之意思，無間斷占
    用上開土地使用，則上訴人基於時效取得地上權登記請求權
    法律關係，提起反訴訴請確認系爭建物占用上開土地之地上
    權登記請求權存在，被上訴人應容忍其辦理地上權登記，為
    無理由，應予駁回；而上訴人既無占用上開土地之合法權源
    ，被上訴人為上開土地之管理人，本於物上請求權法律關係
    ，訴請上訴人乙○○應將坐落台中縣大肚鄉○○段744地號
    土地上如原判決附圖所示Ｂ部分面積49.96平方公尺、及同
    段745地號土地上如附圖所示Ｃ部分71.72平方公尺之建物拆
    除，並將土地回復原狀後，將土地返還被上訴人、及上訴人
    丙○應自前項建物內遷出，為有理由。原審以被上訴人請求
    ，核屬有據，予以准許；並駁回上訴人上開反訴，均核與法
    相符，上訴人猶執詞上訴，為無理由，應予駁回。
十、本案事實已臻明確，兩造其餘攻擊防禦方法，不足以影響本
    判決結果，爰不一一論述，併此敘明。
據上論結：本件上訴為無理由，依民事訴訟法第449條第1項、第
78條、第85條第1項前段，判決如主文。
中    華    民    國    95    年    9    月    5    日
                    民事第四庭審判長法  官  黃斐君
                                    法  官  陳蘇宗
                                    法  官  張浴美
以上正本係照原本作成。
如對本判決上訴，須於收受判決送達後二十日內向本院提出上訴
書狀，其未表明上訴理由者，應於提出上訴後二十日內向本院提
出上訴理由書 (須按他造人數附具繕本)。
上訴時應提出委任律師為訴訟代理人之委任狀。具有民事訴訟法
第四百六十六條之一第一項但書或第二項之情形為訴訟代理人者
，另應附具律師及格證書及釋明委任人與受任人有該條項所定關
係之釋明文書影本。
                                    書記官  郭振祥
中    華    民    國    95    年    9     月    11    日
                                                      Ｄ


司法院資訊處製作；財團法人民間司法改革基金會備份。
